【裁判字號】    98,交抗,871
【裁判日期】    990107
【裁判案由】    聲明異議
【裁判全文】
臺灣高等法院高雄分院刑事裁定         98年度交抗字第871號
抗  告  人  交通部公路總局高雄區監理所
代  表  人  劉育麟
異  議  人
即受處分人  甲○○
上列抗告人因受處分人違反道路交通管理處罰條例聲明異議案件
，不服臺灣高雄地方法院中華民國98年11月24日裁定（98年度交
聲字第2772號），提起抗告，本院裁定如下：
    主  文
抗告駁回。
    理  由
一、抗告意旨略以：
  (一)道路交通管理處罰條例第35條第1 項「汽車駕駛人，駕駛汽
    車經測試檢定有下列情形之一者，處新臺幣1 萬5,000 元以
    上6 萬元以下罰鍰，並當場移置保管該汽車及吊扣其駕駛執
    照1 年；因而肇事致人受傷者，並吊扣其駕駛執照2 年；致
    人重傷或死亡者，吊銷其駕駛執照，並不得再考領：一、酒
    精濃度超過規定標準‧‧‧」、第67條第6 項「汽車駕駛人
    違反本條例規定，應受吊扣駕駛執照處分，於汽車駕駛人係
    無駕駛執照駕車者，在所規定最長吊扣期間內，不得考領駕
    駛執照。」及道路交通安全規則第62條第2 項「汽車駕駛人
    受吊扣、吊銷駕駛執照處分尚未確定執行前，不得參加汽車
    駕駛執照之晉級考驗，如參加考驗取得高一級之駕駛執照資
    格者，該項資格於受執行吊扣或吊銷駕駛執照之處分時，一
    併吊扣或吊銷，但持有機器腳踏車駕駛執照報考小型汽車駕
    駛執照者，不在此限。」、第50條第1 項「汽車駕駛執照為
    駕駛汽車之許可憑證，由駕駛人向公路監理機關申請登記，
    考驗及格後發給之。汽車駕駛人經考驗及格，未領取駕駛執
    照前，不得駕駛汽車。」定有明文。
  (二)上開處罰酒後駕車行為規定之立法目的在於駕駛人於飲酒後
    駕車，將無法保持清晰、正常之判斷，反應及操控能力降低
    ，增加發生交通事故之危險，對於整體用路人之生命、身體
    、財產法益造成極大之侵害，故對於酒後駕車行為除科以罰
    鍰及當場移置保管該汽車外，並吊扣駕駛人之駕駛執照1 年
    及命其應接受道路交通安全講習，以避免駕駛人再犯，確保
    用路人之安全。現行駕駛執照核發制度區分汽、機車駕駛執
    照為2 個駕駛許可憑證，至於同屬汽車範圍，如取得較高一
    級車類之駕駛者，僅係取得許可範圍較廣之單一憑證，而非
    取得數個許可，此一制度施行至今已有數十年，且依此制度
    現領有駕照人數達1 千餘萬人，上開制度為絕大多數國人熟
    悉多年來並已形成法之確信。當行為人有此酒後駕車違規行
    為，所受「吊扣駕駛執照」處分，應指「吊扣駕駛人酒後違
    規駕時，駕駛該違規車輛所憑之駕駛執照」，亦即取得高一
    級車類之駕駛資格者，得駕駛較低級車類之車輛，當未領有
    較低級之駕駛執照者，依憑其所領有之較高級駕駛執照，酒
    後違規駕駛較低級之車輛時，自仍應吊扣其駕駛該違規車輛
    所憑之較高級駕駛執照（例如領有軍用聯結車駕駛執照之駕
    駛人於退役後1 年內換領同等車類之聯結車職業駕駛執照，
    縱使未曾考領普通小型車駕駛執照，但因領有聯結車職業駕
    駛執照，自得駕駛自用小客車，惟酒後違規駕駛自用小客車
    時，自應吊扣其駕駛該自用小客車所憑之聯結車職業駕駛執
    照。），如此始符合道路交通安全規則第11 4條第2 款、第
    53條、第61條第1 項及道路交通管理處罰條例第35條第1 項
    第1 款、第24條第1 項第2 款、第68條規定之意旨及立法目
    的暨對主管機關之授權，對於國人之用路安全方不致造成隱
    憂。本件異議人曾於民國70年7 月20日考領小型車普通駕駛
    執照，於77年6 月1 日考領大貨車普通駕駛執照，於85年11
    月28日考領大貨車職業駕駛執照，於92年8 月12日考領聯結
    車職業駕駛執照至今；違規時所駕駛L5-897 3號自用小客貨
    車之資格憑證，係所持之汽車（聯結車）職業駕駛執照，並
    非無照駕駛，綜上所述，本所依據道路交通管理處罰條例第
    35條第l 項第l 款、行政罰法第26條第1 項規定及交通部97
    年l 月24日交路字第0970015997號函、97年4 月10日交路字
    第0970025008號函暨97年9 月2 日交路字第0970041155號函
    釋，裁處吊扣汽車（聯結車）職業駕駛執照24個月處分，施
    以道安講習，於法自無不合。為加強道路交通管理，維護交
    通秩序，確保交通安全，敬請鈞院撤銷臺灣高雄地方法院98
    年11月24日98年度交聲字第2772號交通事件裁定，更為適法
    之裁定云云。
二、原審以：(一)異議意旨略以：異議人即受處分人甲○○（下稱
    受處分人）於民國97年11月9 日20時許，因酒後駕駛車牌號
    碼L5-8973 號自小客車，行經高雄縣林園鄉○○路232 號前
    ，撞擊由張簡龍雄所騎乘之機車，致張簡龍雄受傷，遭警開
    單舉發，惟受處分人上開酒後駕車行為，業經臺灣高雄地方
    法院以98年度審交簡字第1440號判決判處有期徒刑2 月確定
    ，而受處分人違規時係駕駛自用小客車，原處分機關竟吊扣
    受處分人賴以維生之職業聯結車駕駛執照，為此依法聲明異
    議，請求撤銷原處分等語。(二)按汽車駕駛人，駕駛汽車經測
    試檢定有酒精濃度超過規定標準之情形者，處新臺幣1 萬5
    千元以上6 萬元以下罰鍰，並當場移置保管其車輛及吊扣其
    駕駛執照1 年；因而肇事致人受傷者，並吊扣其駕駛執照2
    年，道路交通管理處罰條例第35條第1 項第1 款定有明文。
    而所謂酒精濃度超過規定之標準者，依道路交通安全規則第
    114 條第2 款之規定，係指汽車駕駛人飲用酒類或其他類似
    物後其吐氣所含酒精濃度超過每公升0.25毫克或血液中酒精
    濃度超過0.05% 以上者。又行政罰法第26條規定：「一行為
    同時觸犯刑事法律及違反行政法上義務規定者，依刑事法律
    處罰之。但其行為應處以其他種類行政罰或得沒入之物而未
    經法院宣告沒收者，亦得裁處之。前項行為如經不起訴處分
    或為無罪、免訴、不受理、不付審理之裁判確定者，得依違
    反行政法上之義務規定裁處之」；且同法第1 條規定：「違
    反行政法上義務而受罰鍰、沒入或其他種類行政罰之處罰時
    ，適用本法。但其他法律有特別規定者，從其規定」，而上
    開道路交通管理處罰條例第35條第1 項第1 款規定，係對行
    為人違反行政法上義務規定之行政罰，且該條例關於一行為
    同時觸犯刑事法律及違反行政法上義務規定者，並無特別規
    定，是汽車駕駛人一有酒後駕車經測定酒精濃度超過規定標
    準，而同時涉有刑法第185 條之3 公共危險罪嫌時，道路交
    通管理處罰機關認有行政罰法第26條第1 項但書之情形，除
    科處罰鍰外，併得裁處其他種類行政罰。次按，汽車駕駛人
    ，因違反本條例及道路交通安全規則之規定，受吊銷駕駛執
    照處分時，吊銷其持有各級車類之駕駛執照，同條例第68條
    定有明文，該規定係於94年12月14日修正公布，並於95年3
    月1 日施行，而修正前該條原係規定：「汽車駕駛人，因違
    反本條例及道路交通安全規則之規定，受吊扣或吊銷駕駛執
    照處分時，吊扣或吊銷其持有各級車類之駕駛執照」，觀其
    修法意旨，係以「原條文將違規駕駛人所持有之各級車類駕
    駛執照一併吊扣或吊銷，失之過酷，影響人民工作及生活甚
    鉅」為由，而刪除吊扣駕駛人駕駛執照時，應吊扣駕駛人持
    有各級車類駕駛執照之規定，是依現行道路交通管理處罰條
    例，已無得吊扣駕駛人所持有他級駕駛執照之依據存在。從
    而，於為吊扣駕駛人駕駛執照之處分時，自僅得吊扣駕駛人
    違規時所駕駛該級車類之駕駛執照，以限制其繼續駕駛該級
    車類行駛道路之權利。惟若駕駛人現實上並無該級車類之駕
    駛執照，此時主管機關仍應利用電腦資料處理、或在駕駛人
    所持有較高等級之駕駛執照上註記或以其他方式，據以執行
    吊扣該級車類之駕駛執照之處分，而非違法不予吊扣，附此
    說明。經查：1.受處分人於上揭時、地，因酒後駕駛車牌號
    碼L5-8973 號自小客車，行經高雄縣林園鄉○○路232 號前
    ，撞擊由張簡龍雄所騎乘之機車，致張簡龍雄受傷，遭員警
    開單舉發，而由原處分機關即交通部公路總局高雄區監理所
    裁處吊扣受處分人持有之職業聯結車駕駛執照24個月，另經
    檢察官向本院聲請以簡易判決處刑，並經本院以98年度審交
    簡字第1440號判決判處有期徒刑2 月確定等情，此為受處分
    人所不否認，並有交通部公路總局高雄區監理所高監自裁字
    第裁80-N000000 0號違反道路交通管理事件裁決書、高雄縣
    政府警察局高警交相字第N00000000 號舉發違反道路交通管
    理事件通知單各1 份、上開刑事簡易判決及臺灣高等法院被
    告前案紀錄表各1 份附卷可稽，此部分事實堪予認定。2.而
    受處分人因同一酒後駕車之事實，既經本院以98年度審交簡
    字第1440號判決判處有期徒刑2 月，並諭知以1 千元折算1
    日之易科罰金折算標準，則原處分機關仍對受處分人裁處4
    萬9 千5 百元之罰鍰，依上開說明，乃係對性質相同之金錢
    裁罰，已依懲罰作用較強之刑事法律制裁後，就同一違規事
    實再為處罰，已不符行政罰法第26條規定及其立法意旨，而
    屬違法處分，此部分雖未據受處分人聲明異議，然因本件僅
    有一個交通違規行為，有關是否處以罰鍰、吊扣駕駛執照與
    施以道路交通安全講習，均與該交通違規行為是否存在，無
    從分離，本院就此部分仍應予審理。3.受處分人於本件違規
    時，並無自用小客車駕駛執照，僅有職業聯結車駕駛執照，
    而原處分機關上開裁決所指應吊扣之駕駛執照，係指受處分
    人之職業聯結車駕駛執照乙節，有公路監理電子閘門證號查
    詢汽車駕駛人資料1 紙及原處分機關製作之聲明異議案件移
    送書1 份在卷足憑。受處分人於上揭時、地既係酒後駕駛自
    用小客車，因而肇事致人受傷，依前揭規定，僅能吊扣其自
    用小客車駕駛執照24個月，尚無得逕行吊扣受處分人所持有
    他級駕駛執照之依據，原處分機關以受處分人有上開違規行
    為，裁處吊扣其職業聯結車駕駛執照，而非吊扣其自用小客
    車駕駛執照，已難謂係適法之處分。(三)綜上所述，原處分機
    關以受處分人有上開酒後駕車之違規行為，而裁處罰鍰4萬9
    千5 百元，已違反行政罰法第26條規定，此部分雖未據受處
    分人聲明異議，本院仍應併予審理，又原處分機關以受處分
    人違規當時所持之憑證為職業聯結車駕駛執照為由，而吊扣
    受處分人上開職業聯結車駕駛執照，顯已逾越道路交通管理
    處罰條例之規範範圍，與法律保留原則相悖，且亦未吊扣受
    處分人自用小客車駕駛執照，亦於法未合，而屬違法處分，
    是本件聲明異議，為有理由，原處分應予撤銷，並由本院另
    為裁定受處分人甲○○應吊扣自用小客車駕駛執照24個月及
    接受道路交通安全講習。併敘明原處分裁處施以道路交通安
    全講習部分，揆諸前揭說明，既屬達成遏止酒後駕車之不法
    行為，維護道路交通用路權人之安全等行政目的所必要之罰
    鍰以外之其他種類行政罰，依行政罰法第26條第1 項但書之
    規定，該部分裁處於法並無違誤，惟原處分既經撤銷，本院
    自為處分時，仍一併重新諭知等情。
三、本院查：
  (一)受處分人甲○○於上揭時、地，因酒後駕駛車牌號碼L5-897
    3 號自小客貨車，行經高雄縣林園鄉○○路232 號前，撞擊
    由張簡龍雄所騎乘之機車，致張簡龍雄受傷，遭員警開單舉
    發，而由原處分機關即交通部公路總局高雄區監理所裁處吊
    扣受處分人持有之職業聯結車駕駛執照24個月，另經檢察官
    向原審法院聲請以簡易判決處刑，並經原審法院以98年度審
    交簡字第1440號判決判處有期徒刑2 月確定等情，此為受處
    分人所不否認，並有交通部公路總局高雄區監理所高監自裁
    字第裁80-N0000000 號違反道路交通管理事件裁決書、高雄
    縣政府警察局高警交相字第N00000000 號舉發違反道路交通
    管理事件通知單各1 份、上開刑事簡易判決及臺灣高等法院
    被告前案紀錄表各1 份附卷可稽，受處分人確有酒後超過標
    準駕車之事實，堪以認定。
  (二)按行政行為對人民課以一定之義務或負擔，或造成人民其他
    之不利益時，其所採取之手段，與行政機關所追求之目的間
    ，必須有合理之聯結關係存在，亦即不得違反「不當聯結禁
    止原則」，若欠缺此聯結關係，此項行政行為即非適法（最
    高行政法院90年度判字第1704號判決參照）。查本件受處分
    人因飲酒後駕駛自用小客貨車，則應依本條例第35條第1 項
    第1 款之規定吊扣其所依憑駕駛自用小客車資格之駕駛執照
    ，若將異議人自用小客車以外之職業聯結車駕駛資格一併予
    以限制，則係不當聯結異議人駕駛自用小客貨車之違規行為
    與其職業聯結車駕駛資格，此種不當聯結即構成違法，而有
    撤銷之原因。雖依道路交通安全規則第61條第1 項第3 款規
    定，汽車駕駛人取得高一級車類之駕駛資格者，應換發駕駛
    執照，並准其駕駛較低級車類之車輛。已領有職業聯結車駕
    駛執照者，得駕駛小型車、輕型機器腳踏車。惟本件受處分
    人酒後駕駛自用小客貨車，依法本應吊扣其自用小客車駕駛
    執照，惟因受處分人領有較高級之職業聯結車駕駛執照，此
    有汽車駕照基本資料1 紙附卷可稽，致無較低級車類之自用
    小客車駕駛執照可供吊扣，固導致越級駕駛人違規酒駕時，
    受有無須吊扣駕駛執照之利益，然此關於駕駛執照管理所衍
    生之執行困難或法規漏洞，宜由修法解決，尚不得擴張解釋
    於駕駛人無較低級駕駛執照可供吊扣時，即率爾代以吊扣其
    所領有之較高級駕駛執照。況行政行為，採取之方法所造成
    之損害不得與欲達成目的之利益顯失均衡，行政程序法第7
    條第3 款定有明文及行政罰法第18條意旨可參，原處分機關
    於本件受處分人無自用小客車之駕照可供吊扣時，吊扣其職
    業聯結車駕照以代之，雖可達成限制駕駛人繼續駕駛該級車
    類行駛之目的，惟亦同時造成限制駕駛人繼續駕駛職業聯結
    車之結果，所造成之損害已與欲達成目的之利益顯失均衡。
    且依前開所述本件行為時之道路交通管理處罰條例第68條，
    既已將「吊扣」各級車類之規定予以刪除，原處分機關自不
    能逕行處分吊扣受處分人其他車種之駕駛執照。原處分機關
    因受處分人駕駛自用小客貨車而有上開違規行為，因受處分
    人無自用小客車駕駛執照而逕行吊扣其職業聯結車駕駛執照
    ，顯已逾越道路交通管理處罰條例第68條之規範意涵及範圍
    ，而屬違法之處分。
  (三)綜上所述，原裁定以原處分機關僅能吊扣異議人違規當時所
    駕駛之車輛種類即自用小客車之駕駛執照，不得代以吊扣其
    職業聯結車之駕駛執照，認原處分機關逕對異議人裁處吊扣
    職業聯結車駕駛執照24月之處分，於法未合，因而將此部分
    之處分撤銷，改諭知吊扣自用小客車駕駛執照24個月（按異
    議人是否有自用小客車駕駛執照可供執行吊扣，係監理機關
    執行技術問題）；併重新諭知施以道路交通安全講習；經核
    並無不合。抗告意旨，仍執前詞，指摘原裁定不當，為無理
    由，應予駁回。
據上論結，應依道路交通案件處理辦法第26條，刑事訴訟法第41
2 條，裁定如主文。
中    華    民    國    99    年    1     月    7     日
                刑事第五庭    審判長法  官  曾永宗
                                    法  官  鍾宗霖
                                    法  官  任森銓
以上正本證明與原本無異。
不得再抗告。
中    華    民    國    99    年    1     月    7     日
                                    書記官  廖素珍

司法院資訊處製作；財團法人民間司法改革基金會備份。
